---
title: "PROYECTO FINAL MÓDULO DE R"
author: "Lizeth Moreno, Carolina Briones, Tamara Quijano"
date: "`r Sys.Date()`"
output: 
  rmdformats::readthedown
---

```{r setup, include=FALSE}
knitr::opts_chunk$set(echo = TRUE)
```

## Introducción

El coronavirus fue una enfermedad viral que afect ́o a todos los pa ́ıses del mundo. Esto contrajo varias
consecuencias econ ́omicas, pol ́ıticas y dem ́as problemas. El deterioro acelerado de la econom ́ıa fue uno de los
mayores impactos. ..... Poner en qu ́e afect ́o a la econom ́ıa de todos los paises.... de los activos fijos y dem ́as de
varias empresas..

Las ratios financieros son los indicadores de la situación de la empresa. Son una relación entre unidades financieras, con la que es posible realizar un análisis de la situación o balance económico de la empresa. Se adopta acuerdos a las necesidades concretas para analizar la situación económica para posteriormente mejorar la gestión en la toma de decisiones.

Los cuatro tipos de ratios financieras se clasifican en:
-Liquidez que se realiza mediante la suma de dinero disponible en caja, más el dinero pendiente de recibir por los clientes,dividir el pasivo a corto y largo plazo. 
-Gestión detecta la efectividad y eficiencia en la gestión de las empresas relativas a las ventas al contado, ventas totales, los cobros y gestión de inventarios. 
-Solvencia se relacionan con un mayor espacio de tiempo entre dos variables: el activo total que se divide con el pasivo total. 
-Rentabilidad trata de la conexión entre los recursos invertidos y los beneficios generados..


## Objetivos

-Analizar los ratios comparándolos en función de la situación económicas- financieras de la empresa, dar soluciones concretas acerca de la situación de la empresa.

-Realizar la descripción de los cuatro tipos de indicadores financieros como liquidez, gestión, solvencia y de rentabilidad para comparar a las empresas por su tamaño en función de las ratios financieros.


## Descripción de la Base de Datos


Las  bases de datos proporcionadas son 4 en formato xlsx .

- Balances 2014: Contiene informaci ́on correspondiente a balances de varias empresas, se describre su situa-
- ci ́on, pa ́ıs, provincia, activos fijos, pasivos, entre otros.
cias codebook: Diccionario
- ciiu: Listado de actividades econ ́omicas con su respectivo nivel
- Formulario 102: Documento de la declaraci ́on del impuesto a la renta personas naturales y sucesiones
invisas obligadas a llevar contabilidad (SR


### Lectura de Librerías

Para el an ́alisis de este proyecto se han cargado las siguientes liberias:

- readxl: Paquete que facilita la transferencia de datos de Excel a R.
- tidyr: Es un paquete que nos ayuda a simplificar el proceso de creación de datos ordenados
- ggplot2: Sistema organizado de visualización de datos
- tidyverse: Es una colección de paquetes disponibles en R y orientados a la manipulación, importación, exploración y visualización de datos. Está compuesto de los siguientes paquetes: readr, dplyr, ggplot2, tibble, tidyr, purr, stringr, focats  .
- dplyr:

```{r}
library(readxl)
library(tidyr)
library(ggplot2)
library(tidyverse)
library(dplyr)
```


### Tratamiento de la base

Una vez cargadas las librerias, se prosigue con la lectura de los datos. Para ellos 

```{r echo=TRUE}
balances_2014 <- read_excel("Data/balances_2014.xlsx")
cias_codebook <- read_excel("Data/cias_codebook.xlsx")
ciiu <- read_excel("Data/ciiu.xlsx")
Formulario_102 <- read_excel("Data/Formulario 102.xls")
```



Utilizando los datos en el archivo llamado balance 2014 se generó un tibble, posterior se reduce la dimensión de la base.

```{r}
empresas<-tibble::as_tibble(balances_2014) 
empresas_1<- empresas %>%  mutate(LiquidezCorriente= (v345/v539)) %>% 
                            mutate(EndeudamientoActivo= (v599/v499),
                                   EndeudamientoPatrimonial= (v599/v698),
                                   EndeudamientoActivoFijo= (v698/v498),
                                   Apalancamiento= (v499/v698))  %>%
                            select(Empresas=nombre_cia, 
                                   Status=situacion,
                                   TipoEmpresa = tipo, 
                                   Pais=pais, 
                                   Provincia=provincia, 
                                   Canton=canton, 
                                   Ciudad=ciudad,
                                   Actividad_economica=ciiu4_nivel1,
                                   SubActividad=ciiu4_nivel6,
                                   LiquidezCorriente,
                                   EndeudamientoActivo,
                                   EndeudamientoPatrimonial,
                                   EndeudamientoActivoFijo,
                                   Apalancamiento)
```

Esta nueva base de datos estará conformada por las siguientes variables:



- Empresas: variable que contiene los nombres de las compáıas
- Status: variable que especifica la situaci ́on de la compa ̃n ́ıa ( activa, en liquidaci ́on, etc)
- Tipo de empresa: variable que contiene la clase de compa ̃n ́ıa analizada (an ́onima, econom ́ıa mixta, etc)
- Pa ́ıs
- Provincia
- Cantón
- Ciudad
- Actividad ecońomica: variable que contiene la descrción delc ́odigo CIIU4 NIVEL 1
- Subactividad: variable que contiene la descripcíon del  ́odigo CIIU4 NIVEL 6
- Liquidez corriente: Indicador financiero que se compone de la siguiente forma:

$$Liquidez_Corriente=\frac{Activo_Corriente}{Pasivo_Corriente}$$
- Endeudamiento del activo:

$$Endeudamiento_Activo=\frac{Pasivo}{Activo}$$
- Endeudamiento patrimonial:

$$Endeudamiento_Patrimonial=\frac{Pasivo}{Patrimonio}$$
- Endeudamiento del Activo Fijo:

$$Endeudamiento_Activo_Fijo=\frac{Patrimonio}{Activo_No_Corriente}$$
- Apalancamiento:

$$Apalancamiento=\frac{Activo}{Patrimonio}$$


## Análisis


## Análisis

#### Crea una tabla resumiendo el número total de empresas por actividad económica y por actividad económica por cada cantón. La tabla simplemente debe aparecer como un data frame o tibble en tu script.

```{r}
#total empresas por actividad económica y por cantón
# Resumen del número total de empresas por actividad económica
resumen_actividad_economica <- empresas_4 %>%
  group_by(Actividad_economica) %>%
  summarise(Total_Empresas = n())
resumen_actividad_economica
# Resumen del número total de empresas por actividad económica y por cantón
resumen_actividad_canton <- empresas_4 %>%
  group_by(Actividad_economica, Canton) %>%
  summarise(Total_Empresas = n()) 
resumen_actividad_canton
```

####Gráficamente muestra el comparativo de los indicadores financieros de liquidez y solvencia por Status y provincia.

```{r}
#Graficar liquidez por status y provincia
#solo Status=ACTIVA
#liquidez
empresas_activa<- empresas_4 %>% filter(Status=="ACTIVA")
ggplot(empresas_activa, aes(x=fecha_const,  y = LiquidezCorriente, color= Provincia)) +
  geom_line() +
  labs(title = "Gráfico comparativo",
       subtitle = "Gráfico comparativo entre Liquidez Corriente y provincia")+
  facet_wrap(~Provincia)+
  theme_grey()+
  theme(legend.position = "none")
#solvencia
ggplot(empresas_activa, aes(x=fecha_const,  y = Apalancamiento, color= Provincia)) +
  geom_line() +
  labs(title = "Gráfico comparativo",
       subtitle = "Gráfico comparativo entre Solvencia y provincia")+
  facet_wrap(~Provincia)+
  theme_grey()+
  theme(legend.position = "none")
```

#### Gráficamente muestra el comparativo de los indicadores financieros de liquidez y solvencia por tipo de empresa.
```{r}
#Graficar liquidez por status y tipo de empresa
#liquidez
ggplot(empresas_activa, aes(x=fecha_const,  y = LiquidezCorriente, color= TipoEmpresa, group=TipoEmpresa)) +
  geom_line() +
  labs(title = "Gráfico comparativo",
       subtitle = "Gráfico comparativo entre Liquidez Corriente y Tipo de Empresa")+
  facet_wrap(~TipoEmpresa)+
  theme_grey()+
  theme(legend.position = "none")                            
#solvencia
ggplot(empresas_activa, aes(x=fecha_const,  y = Apalancamiento, color= TipoEmpresa, group=TipoEmpresa)) +
  geom_line() +
  labs(title = "Gráfico comparativo",
       subtitle = "Gráfico comparativo entre Liquidez Corriente y Tipo de Empresa")+
  facet_wrap(~TipoEmpresa)+
  theme_grey()+
  theme(legend.position = "none") 
```

### Preguntas de Investigación


#### ¿El endeudamiento del activo fue mayor en empresas micro + pequeñas vs. grandes?

```{r}

pregunta1<-empresas_4 %>% dplyr::group_by(empresas_4$tamanio) %>% summarise(Promedio_Endeudamiento=mean(EndeudamientoActivo, na.rm = TRUE))
# pregunta1
ggplot(pregunta1, aes(x = tamanio, y = Promedio_Endeudamiento, fill = tamanio)) +
  geom_bar(stat = "identity") +
  scale_fill_brewer(palette = "Set1") +
  labs(title = "Promedio del Endeudamiento Activo por Tamaño de Empresa",
       x = "Tamaño de Empresa",
       y = "Promedio del Endeudamiento Activo") +
  theme_minimal()
```

#### ¿La liquidez por tipo de compañía es diferente entre aquellas empresas que tienen más de 60 trabajadores directos y que cuenta con 100 a 800 trabajadores administrativos?

```{r}
#empresas_filtradas <- empresas_4 %>%
 # dplyr:::filter(empresas_4$trabajadores_administrativos >= 100, empresas_4$trabajadores_administrativos <= 800,empresas_4$trabajadores_directo > 60)

#empresas_filtradas

#pregunta2 <- empresas_filtradas %>%
#  dplyr::group_by(empresas_filtradas$TipoEmpresa) %>%
#  summarise(Promedio_Liquidez = mean(LiquidezCorriente, na.rm = FALSE))#liquidez por tipo de empresa
#pregunta2
 ggplot(pregunta2, aes(x = TipoEmpresa, y = Promedio_Liquidez, fill = TipoEmpresa)) +
  geom_bar(stat = "identity") +
  scale_fill_brewer(palette = "Set1") +
  labs(title = "Promedio de Liquidez por Tipo de Empresa",
       x = "Tipo de Empresa",
       y = "Promedio de Liquidez") +
  theme_minimal()
```




#### Describe el top 10 de empresas con mayor apalancamiento.
```{r}
top_empresas_apalancamiento <- empresas_4 %>%
  dplyr::arrange(desc(empresas_4$Apalancamiento)) %>%
  head(10) 
top_empresas_apalancamiento

grafico_apalancamiento <- ggplot(top_empresas_apalancamiento, aes(x = Empresas, y = Apalancamiento, fill = Empresas)) +
  geom_bar(stat = "identity") +
 labs(title = "Top 10 Empresas con Mayor Apalancamiento",
       x = "Empresas",
       y = "Apalancamiento") +
 theme_minimal() +
  theme(axis.text.x = element_text(angle = 45, hjust = 1)) +
 scale_fill_discrete(name = "Empresas")
grafico_apalancamiento
```






## Resumen

El código proporcionado carga datos de diferentes fuentes y realiza varias transformaciones para crear un tibble llamado "empresas_1" que contiene información relevante sobre empresas y algunos ratios financieros calculados. El análisis general es el siguiente:

Datos cargados: Se han cargado datos de diferentes archivos:

•	balances_2014.xlsx: Datos de balances de empresas en el año 2014.

•	cias_codebook.xlsx: Información sobre variables utilizadas en balances_2014.xlsx.

•	ciiu.xlsx: Clasificación de la actividad económica según la CIIU.

•	Formulario_102.xls: Posible información adicional.

Estructura de datos: Los datos de balances_2014.xlsx se han convertido en un tibble llamado "empresas" para facilitar su manipulación y análisis. Los tibbles son una forma moderna y mejorada de almacenar datos en R, similar a los data frames.
Variables calculadas: A partir del tibble "empresas", se han calculado cinco ratios financieros importantes:

•	Liquidez Corriente: Mide la capacidad de la empresa para pagar sus deudas a corto plazo.

•	Endeudamiento Activo: Indica cuánto del activo de la empresa está financiado por deuda.

•	Endeudamiento Patrimonial: Muestra la proporción de activos financiados por el patrimonio.

•	Endeudamiento Activo Fijo: Refleja cuánto del activo fijo está financiado por deuda.

•	Apalancamiento: Representa la proporción de deuda respecto al patrimonio de la empresa.

Selección de variables: Del tibble "empresas_1", se han seleccionado ciertas variables para mantener información relevante sobre las empresas junto con los ratios financieros calculados. Estas variables incluyen nombre de la compañía, situación, tipo de empresa, ubicación geográfica y clasificación de la actividad económica.
